【裁判字號】    95,訴,211
【裁判日期】    950711
【裁判案由】    租佃爭議
【裁判全文】
臺灣苗栗地方法院民事判決               95年度訴字第211號
原      告  謝成登即祭祀公業謝廷紀管理人
                        號
訴訟代理人  江錫麒律師
被      告  甲○○
上列當事人間租佃爭議事件，本院於民國95年6 月27日言詞辯論
終結，判決如下：
    主  文
被告應將坐落苗栗縣苗栗市○○段第二六七、二六八之一、二六
八之四、二六八之五地號土地返還原告。
訴訟費用由被告負擔。
    事實及理由
一、原告主張：其所有坐落苗栗縣苗栗市○○段第267 、268-1
    、268-4、268-5地號土地，歷年來均依耕地三七五減租條例
    規定出租予被告耕作，惟被告年來未見耕作，且在前開耕地
    上興建房屋，顯已放棄耕作，復無不可抗力之事由，符合上
    開條例所定出租人得收回耕地之規定，經原告於民國94年12
    月22日以苗栗南苗郵局第266 號存證信函通知被告終止租約
    在案，嗣經原告向苗栗縣苗栗市公所耕地租佃委員會聲請調
    解，及向苗栗縣政府耕地租佃委員會聲請調處，各該委員會
    咸認原告得依法終止租約，然被告仍未同意返還土地，為此
    依前揭條例之規定，於終止租約之後訴請被告返還系爭土地
    予原告等語，並聲明如主文所示。
二、被告則以：系爭土地上搭建房屋及未予耕作之事實，早於65
    年間由謝阿榮擔任原告祭祀公業管理人之時即已開始，並由
    被告負責房屋修繕、燒香祭祀、日常維護及繳納稅捐等事務
    ，且獲得歷任管理人及多數派下員之同意，前於苗栗縣苗栗
    市公所及苗栗縣政府耕地租佃委員會調解及調處之時，雖均
    決議認為原告得收回系爭土地，但未對被告就祭祀公業管理
    之付出提出合理補償，倘原告給予合理之補償，被告願意返
    還系爭土地等語，資為抗辯，並聲明：駁回原告之訴。
三、得心證之理由：
（一）按耕地租約在租佃期限未屆滿前，非有左列情形之一不得
      終止：一、承租人死亡而無繼承人時；二、承租人放棄耕
      作權時；三、地租積欠達兩年之總額時；四、非因不可抗
      力繼續一年不為耕作時；五、經依法編定或變更為非耕地
      使用時；耕地三七五減租條例第17條第1 項定有明文。
（二）查原告主張系爭土地為其所有，且兩造間訂有耕地三七五
      租約，然被告已有多年未在系爭土地上耕作，並於土地上
      興建房屋，經原告以郵局存證信函通知被告終止租約，未
      獲其同意返還土地，先後經苗栗縣苗栗市公所耕地租佃委
      員會調解、及苗栗縣政府耕地租佃委員會調處均不成立等
      情，有苗栗縣政府函檢附調處程序筆錄、耕地三七五租約
      、土地使用分區證明書、地籍圖、地籍資料、現場照片、
      被告於調處會議上所提陳述資料、苗栗縣苗栗市公所耕地
      租佃委員會調解過程資料等在卷可稽，並為被告所不爭執
      ，應堪信為真實。系爭土地之承租人即被告既無不可抗力
      之原因而繼續1 年以上不為耕作，依前揭法條規定之反面
      解釋，出租人即原告自得在租佃期間未屆滿前終止租約，
      並於合法終止之後請求返還系爭土地。至被告雖辯稱早於
      65年間起即未在前開土地上耕作且獲得歷任管理人及多數
      派下員之同意云云，然此節業為原告所否認，復未據被告
      舉證以實其說，自難遽予憑採；又被告雖陳稱希望原告給
      予合理之補償云云，然前揭條例僅於第17條第2 項及第19
      條第3 項分別規定在耕地依法編定或變更為非耕地使用時
      、出租人為擴大家庭農場經營規模而收回與其自耕地同一
      或鄰近地段內之耕地自耕時，須依該條例第17條第2 項規
      定各款之項目給予承租人補償，至承租人非因不可抗力而
      繼續1 年以上不為耕作之情形，因係可歸責於承租人自身
      而構成終止租約之事由，並未定有相關之補償規定，是被
      告請求原告予以補償後始願返還土地云云，亦非可採。
（三）綜上所述，被告既已構成終止耕地三七五租約之法定事由
      ，復經原告以郵局存證信函合法終止租約，被告並已自承
      其確有收受上開存證信函無訛，則原告於終止上開租約之
      後，訴請被告返還系爭土地，即有理由，應予准許。
四、本件事證已臻明確，兩造所提其餘攻擊防禦方法及證據經審
    酌之後，核與判決結果不生影響，爰不一一論述，附此敘明
    。
五、訴訟費用負擔之依據：民事訴訟法第78條。
中    華    民    國    95    年    7     月    11    日
                  民事庭法  官  邱光吾
以上正本係照原本作成
如對本判決上訴，須於判決送達後20日內向本院提出上訴狀
中    華    民    國    95    年    7     月    11    日
                        書記官  葉燕蓉


司法院資訊處製作；財團法人民間司法改革基金會備份。
